【裁判字號】    98,交上訴,14
【裁判日期】    980713
【裁判案由】    肇事逃逸
【裁判全文】
臺灣高等法院高雄分院刑事判決        98年度交上訴字第14號
上  訴  人  臺灣屏東地方法院檢察署檢察官
被      告  乙○○
上列上訴人因被告肇事逃逸案件，不服臺灣屏東地方法院97年度
交訴字第49號中華民國97年12月31日第一審判決（起訴案號：臺
灣屏東地方法院檢察署97年度偵字第2080號），提起上訴，本院
判決如下：
    主  文
原判決關於肇事逃逸部分撤銷。
乙○○犯肇事致人傷害逃逸罪，處有期徒刑拾月。
    事  實
一、乙○○於民國97年2 月21日19時許，在屏東市○○路紅玫瑰
    卡拉OK店與人飲酒後，已不勝酒力而達不能安全駕駛動力交
    通工具之情況，仍於同日22時30分許，駕駛車牌VN-3365 號
    自小客車（下稱系爭汽車）欲返回屏東縣鹽埔鄉住處（酒駕
    部分，業經原審判處有期徒刑5 月確定），於同日23時25分
    許，行經屏東縣長治鄉○○村○道3 號高速公路下之平面道
    路，進入分隔島迴轉道，欲轉往屏東縣鹽埔鄉由南往北行駛
    時，未注意轉彎車應讓直行車先行；且遇閃光紅燈亦未暫停
    而注意無來往車輛，竟貿然迴轉，以致系爭汽車之右前車頭
    ，撞及行駛於內側快車道由甲○○所駕駛車牌9S-6750 號自
    小客車之左前車輪與左前門，甲○○因此受有頭部外傷併頭
    皮血腫、左下肢無力等傷害（過失傷害部分，業經原審判決
    不受理確定）。詎乙○○於肇事致人受傷後，明知應停留在
    現場對甲○○採取救助、照護或其他必要之措施，不得駛離
    現場，竟基於逃逸之故意，未下車察查而實施必要之救助、
    照護或其他必要措施，亦未報警或等待警方到場處理以釐清
    肇事責任，反而駕駛系爭汽車迅速逃離現場；適屏東縣警察
    局屏東分局德協派出所員警丙○○、丁○○駕駛警車巡邏經
    過，目擊後乃自後緊追，至屏東縣長治鄉○○路42號前，始
    將系爭汽車攔停而查獲乙○○為駕車之人。
二、案經屏東縣警察局屏東分局報告屏東地方法院檢察署檢察官
    偵查起訴。
    理  由
一、本判決所引用之證據資料（詳後引用之各項證據），其中傳
    聞證據部分，縱無刑事訴訟法第159 條之1 至第159 條之4
    或其他規定之傳聞證據例外情形，亦因被告乙○○（下稱被
    告）及檢察官於本院審判程序同意作為證據，依刑事訴訟法
    第159 條之5 第1 項之規定，本院審酌證人甲○○、己○○
    於警詢、甲○○於檢察官偵查中未經具結所為之陳述，取證
    過程並無瑕疵，與待證事實又具相當關聯性；至於各該書面
    陳述，或係員警於車禍現場依據實際狀況所製作，或由醫師
    依實際檢查診療結果本其專業而記載，其虛偽作成之可能性
    不高，以之為證據應無不當，均得作為證據。
二、本件被告飲用酒類，已達不能安全駕駛動力交通工具之情況
    ，仍然駕駛系爭汽車，且在肇事地點貿然迴轉，有未注意轉
    彎車應讓直行車先行；及遇閃光紅燈未暫停注意無來往車輛
    之過失，以致系爭汽車撞及甲○○所駕汽車，甲○○因此受
    傷等情，業據被告坦承不諱，並經甲○○指證，復有道路交
    通事故現場圖、道路交通事故調查報告表、酒精測定紀錄表
    、酒後生理協調平衡檢測紀錄表、測試觀察紀錄表、財團法
    人基督教醫院診斷證明書、肇事現場及車損之採證照片可佐
    。被告所犯過失傷害部分，業經原審判決不受理；所犯服用
    酒類不能安全駕駛部分，業經原審判處有期徒刑5 月，均未
    據上訴而確定。茲被告雖否認有肇事逃逸之犯行，辯稱：煞
    車輔助單向閥因撞擊而斷裂，踩不到煞車，怕撞到其他車輛
    ，所以慢慢靠右滑行閃避後纔停下云云。經查：
  (一)依甲○○指稱：「發生車禍後，他並未停車而加速駛離現場
    ，剛好有警員巡邏車經過，見狀就追他車輛，他是由警車載
    回現場」（警卷第14頁）、「他撞到我後，加速行駛，沒有
    停下，警車就開始追」（偵查卷第5 、6 頁）、「當時及現
    在我均認為他有加速，否則撞到我後，為何那麼遠纔停下來
    ；幸虧警員有把他追回來」（原審卷第60頁）；核與警員丙○○所稱：「是我開車巡邏，行駛在車禍雙方後面，撞到後
    ，系爭汽車繼續往前開，有往路旁開，我以為他要停車，但
    沒有停，我就開警報器，追了大約2 公里，把車子攔在系爭
    汽車前面，他纔停車；煞車系統如果壞掉，我們警車攔在前
    面，他應該會撞到我們，但他有及時停下來」（偵查卷第7
    、8 頁）、「當時巡邏經過，車禍後，被告往前開，發現他
    沒有停車，往前開，我們就追，他越開越快，我是駕駛，就
    開警報器，追到德興路口，他就停下來；撞到後，他有先開
    大約30公尺到旁邊，我們以為他要停下來，纔沒有馬上逮捕
    ，但停沒多久就開走，因他繼續開，我們纔追的；警車是插
    在系爭汽車旁邊攔停，他還想繼續開，我們就下車，跟他說
    『撞到人，還開到這裡，還跑那麼遠』，他一直拖時間，還
    打電話找人；他沒有跟我說煞車失靈；後來交給交通隊處理
    ，有告訴交通隊說被告是肇事逃逸」（原審卷第62至64頁）
    ；及警員丁○○所稱：「我看到的情形比丙○○詳細，撞到
    後，被告就一直往前開，過了十字路口，有開到路旁，以為
    他會往路旁停車，但是沒有停車，我們追了大約2 公里，到
    了德興路口；當時把他攔下，他酒味很重，問他為何肇事逃
    逸，他說沒有撞到人，我叫他下車看系爭汽車，因水箱壞掉
    ，如果繼續開，可能會爆炸，所以纔吊回繁華派出所，我們
    帶他回車禍現場，戊○○就到了」（偵查卷第7 、8 頁）、
    「我們觀察他是否會下車處理，結果他沒有下車，我們是因
    他逃逸纔會追，是在德興路42號前追到，追到後，我們要他
    下車，問他『撞到人還想逃逸』，他說沒有撞到人，我要他
    下車看系爭汽車，他就打電話找人並要我聽，我不聽電話；
    他完全沒有跟我說煞車失靈；撞到後，他的車直行後有靠右
    ，但沒有停下來；他逃走時速度很快，怎有可能煞車失靈，
    他要轉彎德興路，我們是追到他左邊攔停；有開警示燈，他
    知道我們在追了，沒有辦法跑，纔會停下來；系爭汽車右側
    及右側水廂都毀損，繁華派出所說車子發動引擎會爆掉，纔
    把車拖走；被告是交給戊○○處理」（原審卷第65至67頁）
    ，指證情節大致相符，且均一再指稱被告於肇事後將系爭汽
    車駛離現場，係由警車自後追捕攔停始查獲。參酌肇事地點
    即屏東縣長治鄉○○村○道3 號高速公路下平面道路之分隔
    島迴轉道，與被告最後停車位置之屏東縣長治鄉○○路42號
    前，兩地之間確有相當距離，有道路交通事故現場圖及電子
    地圖可憑（警卷第17頁；偵查卷第23頁），且嗣後到場處理
    車禍之警員戊○○亦稱：「系爭汽車水箱壞掉，無法發動，
    沒有檢查煞車系統；被告在車禍現場時並沒有說煞車系統壞
    掉」（偵查卷第7 、8 頁）、「丙○○、丁○○將案子交給
    我們時，有說被告是肇事逃逸，是由他們追回來的；被告在
    現場沒有跟我說煞車失靈，是到分駐所時纔說的」（原審卷
    第68頁），足認被害人甲○○及警員丙○○、丁○○所指被
    告駕車逃逸之情節，應非故意誇大虛構，應可採信。
  (二)系爭汽車所屬廠牌及車型為BMW525IA，有行車執照可佐（警
    卷第2 頁），在被告雖提出修復資料辯稱系爭汽車確有煞車
    輔助真空單向閥斷裂之情形，縱有其事，然依總代理高德汽
    車股份有限公司服務廠廠長庚○○所稱：「煞車有『油壓煞
    車』加『真空輔助』，壞的如果是輔助部分，對煞車影響只
    剩油壓部分；輔助閥有儲氣筒，單向閥斷掉後，理論上儲氣
    筒大約還可提供約10次有輔助的煞車，就是還可踩10次有真
    空輔助的煞車，是油壓煞車加輔助煞車，輔助煞車是有真空
    作用，是因為有儲氣筒。單向閥斷裂後，煞車會在踩後逐漸
    變硬，但不是沒有煞車，有輔助時煞車就是軟的，（10次以
    後）輔助力完全沒有時就會變硬。沒有輔助力的煞車力道，
    比有輔助的煞車力道約差1/5 ，也就是只會剩下20% ，煞車
    踩10次後就變成1/5 ，是逐漸變小，剛開始還沒有什麼感覺
    ，會逐漸變小。還會有煞車，是單純靠油壓，如果要導致煞
    車立即完全失效，要看液壓系統有無洩漏；單向閥斷裂後，
    油門如果繼續踩著，引擎轉速會變剛，如果沒有踩油門，是
    在回油狀況，可能就是熄火（因真空漏掉，空氣進入，混合
    器太稀），就算單向閥斷裂，剛開始還是可以提供煞車作用
    ，剛開始還可以踩10次有輔助力的煞車，10次後就變成1/5
    ，不會一下就沒有，駕駛人還是可以煞停，只是沒有輔助或
    輔助力慢慢減弱。就算沒有輔助，用油壓也可將車子煞停；
    不會撞了一踩就變硬，因為有10次之效果；如果單向閥斷裂
    時，儲器筒內之氣亦洩掉，只能靠油壓煞車部分，一般人會
    覺得煞車不靈，但事實上還是有煞車，每個人的反應不一樣
    」（原審卷第71至73頁），被告所謂係在無法煞停狀況下而
    繼續行駛，核與系爭汽車當時應有之煞車作用，未必全然相
    符，不可遽予採信。
  (三)被告係97年2 月21日23時25分肇事逃逸，為警員丙○○、丁○○駕駛警車追捕帶回肇事現場後，再由給警員戊○○帶回
    屏東縣警察局屏東分局長治分駐所處理，已如上述。系爭汽
    車並由南勝汽車拖吊公司自攔停地點拖吊載至長治分駐所（
    偵查卷第22-1頁），屏東縣警察局勤務指揮中心主任雷武君
    亦坦承於22日凌晨1 時許即已趕到長治分駐所關心瞭解案情
    （偵查卷第41頁），而戊○○雖於22日0 時26分、1 時55分
    、2 時45分對被告進行有無酒駕之相關測試，並於6 時31分
    起至7 時13分止對被告詢問相關案情而製作筆錄，但被告當
    時既稱「沒有煞車向前滑行」、「煞車失靈」，何以僅以酒
    駕及過失傷害而製作不解送人犯報告書（檢察官批核時間為
    同日8 時30分），而嚴重遺漏被告肇事逃逸之犯行（警卷第
    1 頁），並任由被告囑託瑞益汽車修護廠技師己○○於同日
    10時將系爭汽車拖離長治分駐所，其後並由己○○在修護估
    價單上建議事項欄內特別加註與真空單向閥斷裂導致煞車失
    靈之相關資料（依己○○所稱係被告以可能出庭作證明而要
    求填寫，偵查卷第68頁），由被告在毫無警方監控下自行取
    得煞車失靈之證明（警卷第8 頁；偵查卷第17至22頁）。長
    治分駐所因遭自己人員即雷武君介入而自失立場，更放棄與
    肇事逃逸相關之採證，嗣經被害人甲○○認有蹊蹺，乃於97
    年2 月29日12時9 分許，經由網路向內政部警政署民眾服務
    中心投訴雷武君向長治分駐所關說，造成被告肇事逃逸未遭
    移送（偵查卷第50頁），長治分駐所始又發動與肇事逃逸有
    關之程序，並於97年3 月3 日對被告補行製作與此有關之筆
    錄及97年3 月4 日另行開具舉發違反道路交通管理事件通知
    單（警卷第11、21頁），但仍漏未調查所謂煞車失靈問題，
    任由物理上可以客觀確定之證據，產生人為造假變更之機會
    ，更屬失職可議。於此情況下，己○○所提出相關書證既有
    疑義，且其證述與系爭汽車真空單向閥斷裂之內容（踩煞車
    一定停不下來，會自己滑行，滑行到自行停止；原審卷第69
    至71頁），復與庚○○所述未必相符，自無採為有利被告認
    定之理由。
  (四)綜上所述，被告所辯要屬卸責之詞，無可採取，其肇事逃逸
    之罪證明確，犯行洵堪認定。
二、按刑法第185 條之4 規定之駕駛動力交通工具肇事，致人死
    傷而逃逸罪，其立法理由為：『為維護交通安全，加強救護
    ，減少被害人之死傷，促使駕駛人於肇事後，能對被害人即
    時救護』，乃係認駕駛人駕車肇事後，倘能將被害人即時救
    護，即可減輕或避免被害人之傷亡，此亦攸關社會大眾生命
    、身體之安全，其目的除維護交通安全外，並兼顧公共安全
    之保護；該條所規定之『肇事』，乃指因駕駛人之行為致被
    害人死傷之事故，至肇事之原因如何？是否出於故意或過失
    ？均非所問；所謂『逃逸』，係指肇事後，未適當處理事故
    而離開現場之意。判斷駕駛人有無逃逸之故意，應就客觀事
    實判斷，如駕駛人對於危險之發生有所認識，明知已發生車
    禍，知悉車禍有人受傷害或死亡之可能，猶仍駕車離去，即
    可認定有肇事逃逸之犯意。亦即駕駛人對於駕駛動力交通工
    具肇事致人死傷之事實，已經有所認識，並進而決意擅自逃
    離現場之主觀心態，具有肇事逃逸故意之犯意，即符合本罪
    之構成要件。被告於肇事後，依其行進路線及撞擊力道，應
    知甲○○業因其肇事而受傷，竟未採取救護或其他必要措施
    ，即逕行駕駛自用小客車逃離現場，核其所為，係犯刑法第
    185 條之4 肇事逃逸罪。原審未詳為推求，遽認被告並無肇
    事逃逸之故意，因而為無罪判決，實有未合。檢察官上訴意
    旨，指摘原判決不當，為有理由，自應由本院予以撤銷改判
    。爰審酌被告肇事後無意下車察看，企圖僥倖而逃逸，對他
    人身體、生命漠然不予重視，要非一般社會大眾得以容忍寬
    宥，犯後復邀警官雷武君介入，而獲免予移送之優厚處遇，
    更預設煞事失靈之辯解，卸責脫罪之心態殊為可議等一切情
    狀，爰量處有期徒刑10月，資以儆懲。
三、至於被告服用酒類不能安全駕駛及過失傷害部分，業經原審
    判決確定，併此敘明。
據上論斷，應依刑事訴訟法第369 條第1 項前段、第364 條、第
299 條第1 項前段，刑法第185 條之4 ，判決如主文。
本案經檢察官方娜蓉到庭執行職務。
中    華    民    國    98    年    7     月    13    日
                  刑事第五庭    審判長法  官  曾永宗
                                      法  官  任森銓
                                      法  官  王伯文
以上正本證明與原本無異。
如不服本判決應於收受本判決後10日內向本院提出上訴書狀，其
未敘述上訴理由者，並得於提起上訴後10日內向本院補提理由書
狀（應附繕本）「切勿逕送上級法院」。
中    華    民    國    98    年    7     月    13    日
                                      書記官  黎  珍
附錄本判決論罪科刑法條：
刑法第185 條之4 ：
駕駛動力交通工具肇事，致人死傷而逃逸者，處6 月以上5 年以
下有期徒刑。


司法院資訊處製作；財團法人民間司法改革基金會備份。
